【裁判字號】    92,判,886
【裁判日期】    920703
【裁判案由】    營利事業所得稅
【裁判全文】
最  高  行  政  法  院  判  決                    九十二年度判字第八八六號
    上  訴  人  華僑商業銀行股份有限公司
    代  表  人  甲  ○
    訴訟代理人  袁震天律師
                丙○○
    被 上訴 人  財政部臺北市國稅局
    代  表  人  乙○○
右當事人間因營利事業所得稅事件，上訴人對於中華民國九十一年五月十五日臺北高
等行政法院九十年度訴字第四八八六號判決，提起上訴，本院判決如左：
    主  文
原判決廢棄。
訴願決定及原處分（復查決定）均撤銷。
第一審及上訴審訴訟費用均由被上訴人負擔。
    理  由
一、本件上訴人於原審追加他訴，原審以其為不合法，予以裁定駁回，而未於原判決
    內加以裁判，則上訴人對原判決提起上訴，自不包括前開追加之訴部分，本院自
    無從於本件併予裁判，先予明。
二、本件上訴人主張：（一）上訴人於原審追加備位聲明，合於行政訴訟法第一百十
    一條第三項第二款規定，並無訴之追加要件不備情事，原審法院未察，竟僅就先
    位之訴審理，並於認先位之訴無理由時，未就備位之訴為裁判，有判決適用法規
    不當之違背法令。（二）債券利息所得之稅捐稽徵方式，與短期票券不同（短期
    票券利息所得依所得稅法第十四條、第十七條及第二十四條規定，係採行固定稅
    率分離課稅方式，因此採行交易時由票券後手向票券前手扣取稅款之方式，有合
    理之依據），前手係取得按其持有期間計算之「全額」利息（前手息），而非扣
    除其應負擔扣繳稅款後之利息，而上訴人僅取得其本身持有期間之利息（後手息
    ），卻必須負擔全部利息之扣繳稅款，即上訴人實際負擔無納稅義務之前手息扣
    繳稅款，此顯與所得稅法建制之「量能課稅原則」、「租稅公平原則」相違。惟
    稅捐稽徵技術上，付息機構對於債券之前手、後手分別扣繳稅款，有其困難之處
    ，是採行對於後手就全部利息一次扣繳所得稅之方式，但後手並不因此有代替前
    手負擔前手息扣繳稅款之義務，是對於前手而言，系爭前手息扣繳稅款既非其實
    際負擔，本無將之用以扣繳其應納稅款之理；對於上訴人而言，系爭前手息扣繳
    稅款，實際上既為其所負擔，性質為「溢扣之稅款」，基於憲法第十五條規定，
    被上訴人自不應一味主張上訴人不得以前手息扣繳稅款抵繳應納稅款，原判決對
    此未予詳究，復未說明不採之理由，其判決自有不適用法規及不備理由之違背法
    令。（三）付息機關依財政部六十四年九月四日台財稅第三六四四○號函釋，致
    使上訴人實際負擔其納稅義務之前手息扣繳稅款，上訴人於結算申報時，將其所
    負擔之前手息扣繳稅款用以抵繳應納稅款，實係採取對於被上訴人最有利之方式
    ，若否准後手將其所負擔之前手息扣繳稅款用以抵繳其應納稅額，將致使稅捐機
    關對於前手息扣繳稅款重複課稅之情事發生。今被上訴人否准上訴人抵繳並為補
    稅處分，顯錯誤適用所得稅法第七條第四項、第八十九條第一項第二款、第七十
    一條、第一百條前段等規定，有適用法規錯誤之違誤，且付息機關自上訴人所得
    中扣取繳納予被上訴人之前手息扣繳稅款，即為「無公法上原因之不當得利」，
    上訴人自得請求被上訴人返還。況上訴人既已依財政部六十四年九月四日台財稅
    第三六四四○號及財政部七十五年七月十六日台財稅第七五四一四一六號函釋，
    負擔前手息扣繳稅款及依法結算申報納稅，則被上訴人不應將造成不合理結果責
    由上訴人負擔，否則無異行政機關得恣意以行政命令侵害人民權利，與租稅法律
    主義違背。（四）原判決係以「得為扣繳稅額抵繳應納稅款之對象為應將利息所
    得申報、繳納所得稅，為承擔納稅義務者為限；反之，如未申報利息所得，而未
    繳納利息所得稅者，則無扣繳稅額抵繳應納稅款之適用」為其判斷前提，原判決
    未查該前提僅在被上訴人無實際負擔前手息扣繳稅款時，始有適用之餘地，其判
    斷前提既有錯誤，則其後推論自難合法。再者，原判決對於上訴人是否有為前手
    代繳稅款，未依行政訴訟法第一百三十三條規定，依職權加以調查，恣意為與事
    實完全相反之認定，其判決有不適用法規之違背法令。（五）本件前手息扣繳稅
    款於上訴人持有債券至領息日時，由付息機關就應給付上訴人之金額扣取後始發
    生，惟成本應於交易同時發生始為合理。申言之，上訴人債券交易之成本應僅有
    支付與前手之成交價金，前手息扣繳稅款既發生於後，二者為不同之法律事實不
    容混淆，且按前手息扣繳稅款對上訴人而言，係溢扣之稅款，不合於所得稅法第
    四十五條對「成本」所為定義，原判決認事用法違反所得稅法第四十五條規定，
    有判決適用法規不當之重大違誤。（六）上訴人於原審提出之主張，原判決未予
    審究，自有判決不備理由之違法，爰請廢棄原判決並撤銷訴願決定及原處分。
三、被上訴人則以：（一）原判決所引行為時所得稅法第七條第四項、第八十九條第
    一項第二款、第七十一條、第一百條前段規定及財政部六十四年九月四日台財稅
    第三六四四○號函與七十五年七月十六日台財稅第七五四一四一六號函釋等規定
    ，並無上訴理由所指違背法律情事，上訴人對之縱有爭執，依鈞院六十一年裁字
    第一五三號及六十二年判字第六一○號判例，要難謂為適用法規錯誤或不當，是
    本案應無行政訴訟法第二百四十三條第一項所指判決違背法令情事，自無依行政
    訴訟法第二百四十二條規定，提起上訴之要件。（二）上訴人於訴狀送達被上訴
    人後，追加備位聲明，經原審法院九十年度訴字第四八八六號裁定以既未得被上
    訴人同意，且備位聲明係上訴人慮其先位聲明有受判決敗訴之虞，而提起不能並
    存之訴訟，增加被上訴人防禦負擔，妨礙訴訟順利終結，而認其追加為不適當，
    自難認為合法，依行政訴訟法第一百零七條第一項第十款、第一百零四條，民事
    訴訟法第九十五條、第七十八條，裁定駁回上訴人所提追加之訴，原判決並無違
    誤等語，資為抗辯。
四、原審斟酌全辯論意旨及調查證據之結果，以：（一）依所得稅法第七條第四項、
    第八十九條第一項第二款、第七十一條、第一百條前段規定，有取得利息所得者
    ，即為納稅義務人，應主動申報利息所得，如符合扣繳稅額抵繳應納稅款之規定
    者，即可抵繳稅款，不以是否取得扣繳憑單為要件。則所得稅法有關利息所得，
    得以扣繳稅額抵繳應納稅款者，係以依所得稅法規定，應申報或繳納利息所得稅
    之「納稅義務人」而言；換言之，得為扣繳稅額抵繳應納稅款之對象為應將利息
    所得申報、繳納所得稅，為承擔納稅義務者為限；反之，如未申報利息所得，而
    未繳納利息所得稅者，則無扣繳稅額抵繳應納稅款之適用，此為當然之解釋。至
    於第三人取得利息所得部分，是否得抵繳應納稅款，核與納稅義務人無關，縱令
    事實上係由納稅義務人代繳稅款，並不能因此變更公法上納稅義務之主體。是該
    項利息所得之扣繳稅款，僅能由該第三人依法抵繳之，其代繳稅款之納稅義務人
    ，自無以自己名義請求抵繳稅款之權利。（二）按財政部鑑於過去發行乙種國庫
    券時，如在一年中有轉手多次者，依該部 (六二）台財稅第三八六一九號函釋，
    係由中央銀行將個別分段持有之資料移送財稅資料處理中心，憑以計算各人之所
    得憑以課稅之情形，增加稽徵機關執行之困難，亦無法辦理扣繳。該部為簡化稽
    徵作業及扣繳手續，遂於六十四年九月一日依六十四年五月三十一日公布施行之
    中央政府建設公債發行條例第六條規定，發行甲種公債第一期債票十六億時，以
    六十四年九月四日台財稅第三六四四○號函釋，就中央政府建設公債甲種債票利
    息，改以付息時之債票持有人就全部利息一次扣繳所得稅，與所得稅法第八十八
    條、第八十九條、第九十二條規定不牴觸，可以採用。（三）按一般公債、公司
    債、金融債券等，因載有約定之利率，債券持有人依民法第六十九條、第七十條
    規定，對於此項約定利息按權利存續期間之日數，取得其法定孳息。此項利息未
    獲支付前，如公債券讓售，依同法第二百九十五條第一項前段規定，推定其隨同
    原本移轉於受讓人，債券原持有人因而經由買賣價金取得是項利息收益。因此，
    債券之買賣，如係於該債券之付息日為之，讓售價格之認定，尚不生何疑義；若
    於兩付息日間為之，其買賣價格中實已包括兩部分，一為取得債券所支付之對價
    ，另一為未屆付息日該債券法定利息請求權之讓與價金。惟由於買賣債券之交易
    所得停徵，「利息所得」與「證券交易所得」如未明確劃分，除將造成原持有人
    之法定利息收益，將誤為證券交易所得免稅外，並將增加債券利息兌領人之利息
    所得，造成課稅錯誤。財政部乃於七十五年七月十六日以台財稅第七五四一四一
    六號函釋，闡明營利事業應按實際情形列報利息收入，其債券賣出時超過購進價
    格及利息收入後之餘額，為證券交易損益；並附帶說明個人因未設帳，應一律以
    兌領之利息併入其綜合所得稅課稅，符合所得稅法課稅公平之原則。因此，所謂
    債券「前手息」，乃為區分債券利息兌領人所持有債券期間申報所得之利息，及
    非持有（即其前手持有）期間，未申報所得之債券利息，而予分野界定之名詞。
    依上開函釋可知，前手息所得者如為營利事業者，應按其持有債券期間，計算利
    息所得課徵營利事業所得稅；惟前手息所得者如為個人者，因前手個人既未設帳
    ，又無扣繳憑單歸課資料，其不列入綜合所得稅結算申報，稽徵機關亦未予核課
    其綜合所得稅；營利事業如係債券利息兌領人，僅按其持有債券期間，計算利息
    所得課徵營利事業所得稅，依所得稅法第七條第四項、第八十九條第一項第二款
    、第七十一條、第一百條前段規定，亦僅就申報利息所得範圍內之扣繳稅額抵繳
    應納稅款，其未持有債券期間之其餘利息（即前手息），認非屬該營利事業之利
    息所得，毋庸申報，不課徵營利事業所得稅，因此而生之前手息扣繳稅款，自不
    在扣繳稅額抵繳應納稅款之列。（四）被上訴人原核定以其中債券前手息扣繳稅
    額新臺幣（以下同）四三一、四四五元為前手所有，上訴人購入債券之價款，應
    按減除前手息扣繳稅額後之餘額給付前手，其按全額給付，代付他人之扣繳稅款
    ，非屬本身應繳納之稅款等因，乃將系爭扣繳稅款四三一、四四五元轉入為債券
    成本項下查核，否准其抵減應納稅額。上訴人不服，以債券買賣為其主要營業項
    目，又債券到期時，債券持有人得持息票至債券發行人處兌領整個發行期間之利
    息並取得其扣繳憑單，依所得稅法第七十一條及第八十九條規定，扣繳稅款均無
    不得抵繳應納稅額之明文。而依所得稅法第九十九條及第一百條規定，納稅義務
    人繳納所得稅款，得憑扣繳憑單抵繳，故上訴人於申報所得稅時，依法就扣繳憑
    單記載之扣繳稅額全數抵繳應納稅額，並無不合。原核定將應退還之扣繳稅額逕
    予轉列營業成本，實無法令依據及理由。且系爭前手息扣繳稅額既否准抵減應納
    稅額，而前手亦無法取得扣繳憑單抵稅，有溢收稅款及加重稅負之不合理現象等
    理由，申經被上訴人復查結果，以所得稅法第七十一條及第九十九條雖分別規定
    納稅義務人得以暫繳及扣繳稅款抵繳結算申報之應納稅額，及憑扣繳憑單抵繳稅
    款，惟亦限定應以自行繳納之稅款始有其適用。又前揭財政部七十五年七月十六
    日台財稅第七五四一四一六號函釋雖規定營利事業買賣公債，可按持有期間列報
    利息收入，即得以全期扣繳稅款抵繳其申報應納稅額；次以上訴人於兌領日買回
    公債，兌領之利息及扣繳稅款均為前手所有，本身並無所得，且係屬刻意安排，
    並無「持有期間」，亦非扣繳稅款之實際納稅義務人，縱扣繳憑單係以上訴人名
    義開立，然系爭扣繳稅款非其負擔及繳納，依前述規定及營利事業所得稅查核準
    則規定意旨，自不得以之抵繳應納稅額或申請退稅。復以本件前手債券利息既非
    上訴人之所得，其取得系爭債券所代付之前手息扣繳稅款雖否准抵減應納稅額，
    然原核定已同額轉入債券成本核認在案，自屬公平合理，所訴將系爭扣繳稅額轉
    列營業成本，於法無據及加重稅負等語，自無足採。另以所得稅法第八十九條，
    係對各類所得扣繳義務人及納稅義務人之列舉規定；所得稅法第一百條，係對稅
    款退、補程序之相關規定，尚難執為本件系爭扣繳稅款申請退還之論據。（五）
    查納稅義務人依所得稅法規定辦理結算申報，而經該管稅捐稽徵機關調查核定之
    案件，如經過法定期間，而納稅義務人未申請復查或行政爭訟，其查定處分固具
    有形式上之確定力，惟稽徵機關如發現原處分確有短徵，為維護課稅公平原則，
    基於公益上理由，自得依稅捐稽徵法第二十一條第二項規定，依法補徵其應徵之
    稅額。本件上訴人之營利事業所得稅結算申報，採會計師查核簽證申報，被上訴
    人原無就每案逐件逐項查核，或逕採暫按書面審核核定方式，被上訴人於核課期
    間內，發覺有申報錯誤之短徵情事，自得抽查重為核定，上訴人所訴，顯有誤會
    。（六）茲上訴人除執前詞外，並以所謂前手息在法律上應屬於前手之證券交易
    所得，並非利息收入；法律上既無對之行使利息所得扣繳之依據，亦無扣繳義務
    人及其他扣繳機制或扣繳稅款之歸屬使用的規定，顯見被上訴人以虛擬之「前手
    息」及「前手息扣繳稅額」的觀念，以否准上訴人行使稅法上之租稅抵繳權，於
    法無據；又「前手息扣繳稅額」前手不能抵繳，變成國庫所有，實際上即是政府
    無法律上之依據向人民徵收額外之租稅，侵害上訴人（或擬制的前手利息之所得
    人）之財產權益；被上訴人以此種理論上自相矛盾之擬制的租稅觀念，逾越法律
    ，違法創稅，其處分行為違反租稅法定主義；至於被上訴人將擬制之「前手息扣
    繳稅款」轉列為上訴人之「營業成本」，更是將人民公法上之租稅抵繳權（不論
    屬於上訴人或被上訴人擬制之前手），無法律上之依據，以行政裁量權轉變為私
    法上的經濟權益，尤屬違法等語，請求撤銷原處分及訴願決定，揆諸所得稅法第
    七條第四項、第八十九條第一項第二款、第七十一條、第一百條前段規定，非有
    理由，因而駁回上訴人之訴。
五、本院查「憲法第十九條規定人民有依法律納稅之義務，固係指人民有依據法律所
    定之納稅主體、稅目、稅率、納稅方法及納稅期間等項而負納稅義務之意，然課
    人民以繳納租稅之法律，於適用時，該法律所定之事項若權利義務相關連者，本
    於法律適用之整體性及權利義務之平衡性，當不得任意割裂適用。」業經司法院
    釋字第三八五號解釋在案。又「納稅義務人有左列各類所得者，應由扣繳義務人
    於給付時，依規定之扣繳率或扣繳辦法，扣取稅款，並依第九十二條規定繳納之
    ︰一、．．．二、機關、團體、事業或執行業務者所給付之薪資、利息、．．．
    。」為行為時所得稅法第八十八條所明定。故利息所得者，應由扣繳義務人於給
    付時，扣取稅款，並將所扣稅款向國庫繳納；又依同法第七十一條第一項前段、
    第九十九條及第一百條之規定，扣繳稅款於結算申報時當可用以抵繳應納稅額；
    此為義務與權利相互關連之規定，不容割裂適用。另財政部六十四年九月四日台
    財稅第三六四四○號函釋：「主旨：中央政府建設公債甲種債票之利息，應由付
    息機構於付息時，按照所得稅法第八十八條、第八十九條、第九十二條及各類所
    得扣繳率表等規定，扣繳利息所得稅款，並以付息時債票持有人為納稅義務人，
    向稽徵機關填報扣繳憑單，並依同法第九十四條規定，將扣繳憑單填送納稅義務
    人。說明：．．．二、本債票無論曾否轉讓，均應由付息機構，以付息時之持票
    人為納稅義務人（記名式者為最後記名之人）就全部利息一次扣繳所得稅；並根
    據持票人之身分證明，依法填報扣繳憑單。納稅義務人為中華民國居住之個人或
    營利事業，應將該項利息所得，依法合併當年度所得申報所得稅。」本件上訴人
    為系爭債券付息時之持票人，因財政部六十四年九月四日台財稅第三六四四○號
    函釋，遭強制課以系爭全部利息扣繳稅款之義務，既依法律之形式；而於結算申
    報時，被上訴人竟主張上訴人雖被扣繳系爭稅款但非實際納稅義務人，否准扣繳
    稅款抵繳應納稅額之權利，反採經濟之事實。對於同一系爭所得，權利義務相關
    連之事項，而為不同認定，並均以不利於上訴人者為其準據，顯然割裂適用法律
    ，揆諸前開司法院釋字第三八五號解釋及說明，即有可議。是財政部六十四年九
    月四日台財稅第三六四四○號函釋，以付息時之債票持有人，不問其持有期間若
    干，實際所得利息若干，竟就全部利息扣繳所得稅，僅考慮稽徵機關作業方便之
    需要，有違所得稅法第八十八條所定扣繳義務人於給付時，按所得扣取稅款之意
    旨，自難遽予適用。次查「涉及租稅事項之法律，其解釋應本於租稅法律主義之
    精神，依各該法律之立法目的，衡酌經濟上之意義及實質課稅之公平原則為之。
    」業經司法院釋字第四二○號解釋在案。是租稅法所重視者，應為足以表徵納稅
    能力之經濟事實，而非僅依其外觀之法律行為，故在解釋適用稅法時，所應根據
    者為經濟事實，不僅止於形式上之公平，應就實質上經濟利益之享受者予以課稅
    ，始符實質課稅及公平課稅之原則。查系爭債券附條件買回之交易，上訴人形式
    上出售債券予客戶，並不考慮該債券之票面利息及市價，僅協議於一段期間以約
    定利率（非票面利率）計算之本利和，向客戶買回債券，而「債券實體」則交由
    賣方特約之金融機構代為保管，由該金融機構出具「債券存摺」辦理交割。在法
    律形式上，雖與一般買（賣）斷交易相同，唯一差異在於另有「買回」之約定，
    此為兩造所不爭之事實。故系爭債券附條件買回交易究為「融資」或「買賣」行
    為，自應進一步予以究明。本件上訴人如有因融資交易而所賺取票面利率與約定
    利率間之利息差額，即應核實認列利息所得，予以課稅，始符合實質課稅之原則
    。如認上訴人除持有票券期間之利息所得外，尚有因融資交易而賺取票面利率與
    約定利率間之利息差額，則上訴人得主張抵繳之扣繳稅款，自非其持有票券期間
    之利息而遭扣繳之稅款而已。故被上訴人僅就上訴人持有票券期間之利息所得部
    分被扣繳稅款，准予抵繳營利事業所得稅，尚嫌速斷，原判決未能詳查遽予以維
    持訴願決定及原處分（復查決定），而駁回上訴人在原審之訴，自有違誤。上訴
    人據以指摘，求為廢棄，非全無理由，爰將原判決廢棄，並撤銷訴願決定及復查
    決定，由被上訴人參酌上述說明，另為適法之復查決定。
據上論結，本件上訴為有理由，爰依行政訴訟法第二百五十六條第一項、第二百五十
九條第一款、第九十八條第三項前段，判決如主文。
中    華    民    國    九十二      年      七        月      三        日
                    最 高 行 政 法 院  第 三 庭
                                審 判 長 法  官      葉  振  權
                                         法  官      林  茂  權
                                         法  官      吳  錦  龍
                                         法  官      劉  鑫  楨
                                         法  官      吳  明  鴻
右  正  本  證  明  與  原  本  無  異
                                         法院書記官  阮  桂  芬
中    華    民    國    九十二      年      七        月      三        日


司法院資訊處製作；財團法人民間司法改革基金會備份。
